臺灣高等法院臺中分院刑事判決　　　　　　　　　　九十年度上訴字第二二八九號
　　上　訴　人
　　即　被　告　乙　○　○
　　選任辯護人　劉　北　元
　　上　訴　人
　　即　被　告　己　○　○
　　上　訴　人
　　即　被　告　丁　○　○
　　　　　　　　甲　○　○
　　　　　　　　丙　○　○
右上訴人等因妨害自由等案件，不服臺灣臺中地方法院九十年度訴字第一五四五號中
華民國九十年九月二十四日第一審判決（起訴案號：臺灣臺中地方法院檢察署八十九
年度偵字第八一六二號），提起上訴，本院判決如左：
      主  文
原判決撤銷。
乙○○共同以非法方法剝奪人之行動自由，累犯，處有期徒刑陸月，如易科罰金，以
參佰元折算壹日。扣案之鋁棒壹把沒收。
己○○共同以非法方法剝奪人之行動自由，處有期徒刑伍月，如易科罰金，以參佰元
折算壹日。扣案之鋁棒壹把沒收。
丁○○共同以非法方法剝奪人之行動自由，處有期徒刑伍月，如易科罰金，以參佰元
折算壹日。扣案之鋁棒壹把沒收。
甲○○共同以非法方法剝奪人之行動自由，處有期徒刑肆月，如易科罰金，以參佰元
折算壹日。扣案之鋁棒壹把沒收。
丙○○無罪。
      事  實
一、乙○○曾於民國八十七年間因詐欺案件，經本院判處有期徒刑三月確定，於八十
    八年六月六日執行完畢；丁○○曾於八十八年間因重利案件，經臺灣臺中地方法
    院判處有期徒刑七月，緩刑三年確定，均不知悔改，與己○○共同基於貸放高利
    借款之概括犯意聯絡，連續乘庚○○急需用錢而告貸無門之際，先後於八十八年
    九月中旬某日、八十八年九月下旬某日及八十八年十一月初某日，在台中市○○○○街九十三號五樓，分別由丁○○出面貸予新台幣（下同）三萬元、由己○○
    出面貸予二萬元及由乙○○出面貸予一萬元，利息均以十日為一期，每期每借一
    萬元支付一千五百元之利息，且於借款時預扣第一期利息，庚○○並於借款時先
    後簽發面額分別為十萬元及五萬元之本票各一張交付丁○○，簽發面額為十萬元
    之本票一張交付己○○及簽發面額為五萬元之本票一張交付乙○○，並交付其國
    民身分證影本作為借款之擔保後，分別取得二萬五千五百元、一萬七千元及八千
    五百元之借款。乙○○、丁○○及己○○除於借款時預扣之第一期利息共一萬元
    外，尚自八十八年九月底起至八十八年十二月止向庚○○收取約三萬八千元之利
    息，前後因而取得與原本顯不相當之重利。嗣庚○○因不堪負荷過重之利息及恐
    乙○○、丁○○及己○○對其不利，遂於八十九年一月四日晚上十一時許，偕同
    其弟趙建能及弟媳陳燕雪至台中市○○○○街九十三號五樓與乙○○、丁○○、
    己○○商談償款事宜，因無法達成協議，乙○○、丁○○、己○○及在場之甲○○竟基於妨害自由及恐嚇之犯意聯絡，由乙○○出面要求趙建能、陳燕雪自行返
    家籌錢還債，庚○○則不讓離去，並出言恐嚇稱：如果不還錢要剁他（指庚○○
    ）一手一腳等語，待趙建能與陳燕雪離去後，庚○○即被留置該處看守，限制其
    行動自由，其間乙○○持其所有之鋁棒一把毆打庚○○，甲○○則以拳頭毆打庚○○，庚○○因而受有胸部挫傷、左大腿挫傷及左上臂挫傷等傷害（傷害部分業
    據撤回告訴），並強迫庚○○再開立並交付面額各為十萬元之本票七張、及面額
    各為五萬元之本票六張（合計一百萬元），而使人行無義務之事，乙○○、己○○復出面向庚○○恐嚇稱：你須於一月五日下午三時許將錢送至該處，且不能報
    警，如報警將會讓你及家人死得很難看等語，致庚○○心生畏懼而危害於安全。
    嗣庚○○之母親趙陳柚因恐懼乙○○等人對庚○○不利，遂報警於八十九年一月
    五日晚上十一時許，在台中市○○○○街九十三號五樓當場逮捕乙○○、丁○○
    、己○○、甲○○，並於乙○○身上查獲庚○○所簽發之前開本票十三張，及扣
    得乙○○所有供犯罪所用之鋁棒一把。
二、案經台中市警察局第四分局報請臺灣台中地方法院檢察署檢察官偵查起訴。
      理  由
壹、有罪部份：
  一訊據被告乙○○、己○○、丁○○、甲○○均矢口否認右揭犯行，被告乙○○辯
    稱：八十九年一月四日晚上，庚○○是要找我幫忙處理他外面的債務，因為其典
    當項鍊的期限已到，庚○○並未還錢，所以才打他，又庚○○開立總額一百萬元
    的本票，是為了取信他堂兄，要我出面向他堂兄借錢，我借告訴人一萬元沒有算
    利息，我沒有妨害自由，也沒有重利云云；被告己○○辯稱：我沒有借錢給庚○○，那天告訴人是自己過去的，我本來就住在那裡，我沒有妨害自由也沒有重利
    云云；被告丁○○辯稱：其有借三萬元給庚○○，因他說他要去大陸娶老婆，我
    沒有跟他算利息，我跟告訴人是朋友關係云云；被告甲○○則辯稱：其當天是在
    那裏玩牌，其未毆打庚○○，也不知道庚○○有簽本票云云。惟查：
    (一)右揭事實業據被害人庚○○於警、偵訊中及審理時指訴綦詳，核與證人陳燕雪
      於警、偵訊中及原審審理時證述之情節相符，復有扣案之鋁棒一把及被害人簽
      發之本票十三張、診斷證明書一份及照片八張附於偵查卷可稽。又關於被告等
      人對被害人妨害自由乙節，被告乙○○、甲○○分別於警訊中坦承：「我坦承
      是我限制其行動自由並毆打他：：」，甲○○供稱：「（問：你向何人支領薪
      水？）答稱：沒有，剛好我到中清西二街九三號五樓才幫忙他們看管借款庚○○」等語（偵查卷第三十二頁反面、第三十四頁反面），足見庚○○上開指訴
      ，並非無據。
　　(二)觀諸被害人係於八十九年一月四日晚上十一時許，偕同其弟趙建能、弟媳陳燕
      雪至台中市○○○○街九十三號五樓，倘若被害人有意開立本票取信其堂兄，
      應無偕同其弟及弟媳找被告乙○○等人之可能，如此豈不向其弟及弟媳自曝其
      計謀？又倘若被告乙○○確係典當金飾借款給被害人，並有意代被害人處理外
      面之債務，其當屬重義氣之人，竟會僅因區區之一萬元即持鋁棒毆打被害人？
      另被告乙○○、丁○○辯稱收取被害人開立之本票，係要取信於被害人之堂兄
      以便借款云云，被告乙○○卻於原審審理時供稱：「（錢拿來以後，錢要還給
      誰？）我無從回答」等語，及被告丁○○於原審審理時供稱：「我只認識阿德
      ，其他的必須庚○○帶我們去」等語，果若被害人已徵得被告乙○○、丁○○
      之同意而代為處理外面之債務，被告乙○○、丁○○又豈會不瞭解被害人應償
      還債務之對象？再者，除被害人庚○○指訴外，被告乙○○、甲○○亦已坦承
      曾限制庚○○之行動自由，果乙○○、丁○○允諾被害人代為處理債務，何以
      不讓被害人離去，並且限制其行動自由近一日之理？又被告乙○○於原審審理
      時供稱被害人在外積欠之債務約為二十五萬元或二十七萬元，倘若被害人係要
      求被告乙○○、丁○○代為處理債務，何以需開立總額一百萬元的本票？凡此
      均屬有違常情，是被告乙○○、丁○○辯稱係被害人請求其等代為處理在外面
      之債務云云，顯不足採。另被告乙○○業於警訊供稱其係於八十八年十一月六
      日借款給被害人等語，於偵查中亦供稱其係於八十八年十一月初借錢給被害人
      等語，然其所提典當金項鍊之當票所載典當日期為八十八年十月七日，此有當
      票影本一份附卷可稽，是其辯稱其係典當金項鍊得款借給被害人云云，亦不足
      採。雖被告乙○○辯護人另為被告辯以：就被告涉犯恐嚇部份犯行，被害人於
      原審九十年七月十六日庭訊時稱乙○○與己○○恐嚇「你須於一月五日下午十
      五時把錢送來，且不能報警，如報警會讓你的家人死的很難看」；證人陳雪燕
      則稱「我只有聽到說如果不還錢要剁他一手一腳」。二者對恐嚇之內容說法不
      一，顯見恐嚇部份並不實在云云。惟證人陳燕雪於警訊中證稱：「乙○○、丁○○及在場之己○○等人均以不客氣之言語帶有脅迫味洽談還高利貸事宜，並
      說庚○○已簽下一百餘萬元之本票，於三日內還新台幣二十五萬元，不從則將
      扣留質押之庚○○手腳砍斷，我與丈夫趙建能無可奈何下只好先行回家籌錢」
      、「（問：你與丈夫趙建能為何沒有馬上報警？）答稱：因多日來遭地下錢莊
      的人砸車、砸房子，並質押庚○○已畏懼十分所以不敢報警」，於偵查中證稱
      ：「：協商之中乙○○曾說剁手剁腳之類的狠話，因雙方談不攏，也將近十二
      點了，我們打算一起回去，乙○○說「你們二人可以走，庚○○不能走，回去
      籌到錢再來談」，我們就先走」等語（偵查卷第四十四頁、第一三九頁反面）
      ，核與被害人庚○○於警、偵訊中證稱：「（問：何時開始被限制自由？）答
      稱：約晚上十一點多，我弟弟帶著他太太要離去時，他們不讓我走，說要等我
家人籌到錢才放人，開始限制我自由，直到警方前來查獲為止」、「：該錢莊
      之人即叫我弟妹陳燕雪回家籌錢再談，並將我留置該處：：期間乙○○己○○
      等二人，恐嚇我須於一月五日下午三時許將錢送至該處，且不能報警，如報警
      將會讓你及家人死得很難看」等情相符（偵查卷第八十九頁、第一三八頁反面
      ），足證被告等人向庚○○所恐嚇之「你須於一月五日下午三時許將錢送至該
      處，且不能報警，如報警將會讓你及家人死得很難看」等語係於趙建能、陳燕
      雪夫婦離去後始向庚○○為之，上開證人於偵查中並無證詞不一之情，縱被害
      人庚○○未於歷次偵審程序中如陳燕雪證稱被告等人有向其恐嚇稱要剁手腳等
      語，此部份亦尚不足資為被告等有利之認定。又證人即庚○○之母趙陳柚於警
      訊中已證稱本件被害人遭被告等人限制自由後，沒有立即報警乃因案發前數日
      曾遭人搗毀家中物品及車輛，未敢報案等語（偵查卷第四十二頁），核與陳燕
      雪上開指訴之情相符，是被告另辯稱若被告等有妨害自由、恐嚇之行為，為何
      放任陳燕雪、趙建能先行自由離去，又其弟及弟媳見狀為何未旋即報警處理，
      足見被告等並無上開犯行云云，要難可採。末就案發當日在場之證人即被告丁○○女友楊子萱、被告己○○友人卓美雲、吳鴻龍、陳炳嵢及甲○○友人嚴良
      杰、張家榮等六人之證詞，雖一致證稱對本件案情毫無所悉，惟該等證人既分
      別為被告丁○○、己○○、甲○○之友人，為其等分別供述在卷（偵查卷第三
      十九頁、第四十五頁反面、第四十七頁反面、第四十九頁反面、第五十頁反面
      、第五十二頁反面），且上開證人證詞亦與被告乙○○、甲○○供詞及被害人
      指訴不符，顯有迴護被告等人之情，尚難憑信。
   (三)查被告乙○○、己○○、丁○○貸放金錢給被害人，係以每十日為一期，每借
     款一萬元須支付一千五百元之利息，折合週年利率為百分之五百四十，均遠超
     過民法所規定年利率不得超過百分之二十之最高限制，被害人苟非出於急迫，
   　當不致向被告乙○○、己○○及丁○○借此高利貸款，且依被害人於警訊、偵
     查中及原審審理時指稱係因週轉不靈，急需用錢，始向被告乙○○、己○○及
     丁○○借錢等語（偵查卷第八十八頁反面、第一三七頁，原審卷第二十四頁）
     ，顯然被告乙○○、己○○及丁○○係乘他人急迫之機會貸予金錢，而取得與
　　 原本顯不相當之重利。綜上，被告四人所辯均係卸飾之詞，不足採信，本件事
     證明確，被告四人犯行均堪認定。
二、核被告乙○○、己○○、丁○○所為，均係犯刑法第三百四十四條之重利罪、刑
    法第三百零二條第一項之剝奪人行動自由罪及刑法第三百零四條第一項之強制罪
    、第三百零五條之恐嚇危害安全罪；被告甲○○所為，係犯刑法第三百零二條第
    一項之剝奪人行動自由罪、第三百零四條第一項之強制罪、第三百零五條之恐嚇
    危害安全罪。被告乙○○、丁○○及己○○就重利罪之犯行，及被告乙○○、丁○○、己○○、甲○○四人就妨害自由罪、強制、恐嚇危害安全罪之犯行，有犯
    意聯絡及行為分擔，均為共同正犯。被告乙○○、己○○、丁○○先後三次共同
    重利之犯行，時間緊接，犯罪構成要件相同，顯係基於概括之犯意反覆為之，為
    連續犯，應依刑法第五十六條之規定論以一罪，並加重其刑。被告乙○○、己○○及丁○○所犯前開三罪間，及被告甲○○所犯前開三罪間，均有方法、結果之
    牽連關係，應依刑法第五十五條之規定從一重之妨害自由罪處斷。查被告乙○○
    曾於八十七年間因詐欺案件，經本院判處有期徒刑三月確定，於八十八年六月六
    日執行完畢，此有臺灣高等法院被告全國前案紀錄表及臺灣台中地方法院檢察署
    刑案資料查註紀錄表各一份附卷可稽，其於前案執行完畢後，五年內再犯本件有
    期徒刑以上之罪，係屬累犯，應依刑法第四十七條規定遞加重其刑。又被告等人
    於行為後，刑法第四十一條業於九十年一月十日修正公布，並於同年月十二日生
    效，其中第一項關於得易科罰金之罪，修正為最重本刑為五年以下有期徒刑以下
    之刑之罪，是本件被告所犯之妨害自由罪，係屬得易科罰金之罪名，修正後之規
    定自較修正前之舊法有利於被告，依刑法第二條第一項前段之規定，應適用裁判
    時之法律即修正後之規定，併此敘明。原審予被告乙○○、己○○、丁○○及甲○○等四人論罪科刑，固非無見，惟原判決另認被告丙○○與被告四人共犯妨害
    自由及恐嚇罪嫌，則有違誤（詳後述），被告乙○○、己○○、丁○○及甲○○
    等四人上訴意旨否認犯罪，雖均非可取，然原判決既有上開可議，即應由本院撤
    銷改判。爰分別審酌被告四人犯罪之動機、目的、手段、其等品性及智識程度及
    其等犯後卸飾責任，未具悔意，態度不佳等一切情狀，各量處如主文第二、三、
    四項所示之刑示懲，並分別諭知易科罰金之折算標準。扣案之鋁棒一把係被告乙○○所有供共同犯罪所用之物，業據其於警訊時供述明確，應依刑法第三十八條
    第一項第二款之規定宣告沒收。
貳、無罪部份：
一公訴意旨另以：被告甲○○、丙○○受僱於被告乙○○、己○○及丁○○參與高利
  貸款、專事暴力討債之工作，另認丙○○於八十九年一月四日與乙○○、己○○、
  丁○○及甲○○四人基於妨害自由及恐嚇之犯意聯絡，將庚○○留置於台中市○○○○街九十三號五樓，並限制其行動自由，期間乙○○持其所有之鋁棒一把毆打庚○○，甲○○則以拳頭毆打庚○○，庚○○因而受有胸部挫傷、左大腿挫傷及左上
  臂挫傷等傷害，並強迫庚○○再開立並交付面額各為十萬元之本票七張、及面額各
  為五萬元之本票六張，乙○○、己○○復出面向庚○○恐嚇稱：你須於一月五日下
  午三時許將錢送至該處，且不能報警，如報警將會讓你及家人死得很難看等語，致
  庚○○心生畏懼而危害於安全。因認被告甲○○、丙○○亦涉有刑法第三百四十四
  條之重利罪，被告丙○○亦涉有第三百零二條之妨害自由罪、第三百零五條之恐嚇
  危害安全罪云云。
二惟按犯罪事實應依證據認定之，無證據不得推定其犯罪事實，又不能證明被告犯罪
  者，應為無罪判決之諭知，刑事訴訟法第一百五十四條、第三百零一條第一項定有
  明文。又認定不利於被告之證據須依積極證據，苟積極證據不足為不利於被告事實
  之認定時，即應為有利被告之認定，更不必有何有利之證據。又告訴人之告訴，係
  以使被告受刑事訴追為目的，是其陳述是否與事實相符，仍應調查其他證據以資審
  認。最高法院三十年上字第八一六號、五十二年台上自第一三○○號判例均著有明
  文。經查：(一)依卷內資料所示，並無任何證據足以證明被告甲○○係受僱於被告乙○○、己○○及丁○○，且亦無何證據足以證明被告甲○○有何參與貸放高利借款
  給被害人庚○○之情，究難僅以甲○○上開事後在場參與暴力討債事宜，即遽認其
  亦有參與貸放高利借款。是尚無何證據證明被告甲○○涉有重利之罪行，此部分原
  應為無罪判決之諭知，惟公訴人以此部分與其所犯前開有罪部分有方法、結果之牽
  連關係，在審判上不可分，爰不另為無罪之判決。(二)又公訴人認被告丙○○涉有上
  開重利罪、妨害自由罪及恐嚇危害安全罪嫌，無非係以被害人庚○○之指訴及證人
  陳燕雪之證詞為其論據。訊據被告丙○○否認有何公訴人所指上開犯行，辯稱：庚○○來找乙○○時，我在睡覺，未與庚○○碰面，我不知情等語。經查：依卷內資
  料所示，亦無任何證據足以證明被告丙○○係受僱於被告乙○○、己○○及丁○○
  ，且無何證據足以證明被告丙○○有何參與貸放高利借款給被害人庚○○之情，難
  認其亦有參與貸放高利借款。另本件除告訴人庚○○之指訴外，遍查全卷並無其他
  積極證據足資證明被告丙○○有何參與看守被害人及施加毆打或公訴人所指共同妨
  害自由及恐嚇犯行，乃原審未查竟予論罪科刑，顯有未洽，被告丙○○否認犯罪，
  指摘原判決此部分不當，為有理由，應由本院將原判決對丙○○論科部分撤銷，另
  以犯罪不能證明，予以諭知無罪。
據上論結，應依刑事訴訟法第三百六十九條第一項前段、第三百六十四條、第二百九
十九條第一項前段、第三百零一條第一項前段、刑法第二條第一項前段、第二十八條
、第三百零二條第一項、第三百四十四條、第三百零四條第一項、第三百零五條、第
五十六條、第五十五條、第四十七條、修正後刑法第四十一條第一項前段、第三十八
條第一項第二款、罰金罰鍰提高標準條例第一條前段、第二條，判決如主文。
本案經檢察官戊○○到庭執行職務。
中        華        民        國  九 十 一  年     一     月　　三十　  日
                                  臺灣高等法院臺中分院刑事第二庭
                                        審判長法  官  羅  禮  政
                                              法　官  蔡　聰　明
                                              法  官　陳　欣　安
右正本證明與原本無異。
乙○○、己○○、丁○○、甲○○部份得上訴。
丙○○部分，檢察官得上訴。
如不服本判決應於收受送達後十日內向本院提出上訴書狀，其未敘述上訴之理由者並
得於提起上訴後十日內向本院補提理由書（均須按他造當事人之人數附繕本）。
                                              書記官　紀　美　鈺
中        華        民        國  九 十 一  年     一     月　 三十一   日
附錄論罪科刑法條：
刑法第三百零二條第一項：私行拘禁或以其他非法方法，剝奪人之行動自由者，處五
                        年以下有期徒刑、拘役或三百元以下罰金。
刑法第三百四十四條：乘他人急迫、輕率或無經驗貸以金錢或其他物品，而取得與原
                    本顯不相當之重利者，處一年以下有期徒刑、拘役或科或併科
                    一千元以下罰金。
刑法第三百零五條：以加害生命、身體、自由、名譽、財產之事，恐嚇他人致生危害
                  於安全者，處二年以下有期徒刑、拘役或三百元以下罰金。
                                                                        Ｋ
